【裁判字號】    89,台非,202
【裁判日期】    890713
【裁判案由】    違反槍砲彈藥刀械管制條例
【裁判全文】
最高法院刑事判決                                八十九年度台非字第二○二號
    上訴人  最高法院檢察署檢察總長
    被  告  甲○○
右上訴人因被告違反槍砲彈藥刀械管制條例案件，對於台灣高等法院台中分院中華民
國八十七年五月七日第二審確定判決（八十七年度上易字第三○三號，起訴案號：台
灣台中地方法院檢察署八十六年度偵字第二二四一二號），認為違法，提起非常上訴
，本院判決如左：
    主  文
原審及第一審關於諭知甲○○於刑之執行完畢或赦免後，令入勞動場所，強制工作三
年部分之判決均撤銷。
    理  由
非常上訴理由稱：「按本（司法）院依人民聲請所為之解釋，對聲請人據以聲請之案
件，亦有效力，聲請人得依法定程序請求救濟，業經司法院大法官會議第一七七號解
釋在案。第一八五號解釋更明示：確定終局裁判所適用之法律或命令，或其適用法律
、命令所表示之見解，經本院依人民聲請解釋，認為與憲法意旨不符，其受不利確定
終局判決者，得以該解釋為再審或非常上訴之理由。被告甲○○於民國八十六年十月
初，在其台中縣大里市○○里○○路七十二號七樓住處，受年籍不詳綽號『阿楊』之
託，未經許可，保管可發射子彈，具有殺傷力之改造手槍一枝，土造九○子彈五顆，
將之藏匿於住所房間之抽屜內，同年十月二十八日，在上址被警查獲，此為原判決所
確認之事實。八十六年十二月三十一日，原審法院依同年十一月二十四日已修正後槍
砲彈藥刀械管制條例第十九條第一項之規定，宣告被告應於刑之執行完畢或赦免後令
入勞動場所，強制工作三年。司法院大法官會議於八十七年十二月十八日，應被告甲
○○之聲請作出釋字第四七一號解釋，謂：犯槍砲彈藥刀械管制條例第十九條所定之
罪，不問對行為人有無預防矯治其社會危險性之必要，一律宣付強制工作三年之部分
，與本解釋意旨不符，應自本解釋公布之日起不予適用。從而犯該條例第十九條第一
項所列舉之罪，依個案情節符合比例原則部分，固應適用該條例宣告保安處分，至不
符合部分而應宣付保安處分者，則仍由法院斟酌刑法第九十條第一項規定之要件，依
職權為之，於此自無刑法第二條第二項之適用，亦即仍有從新從輕原則之適用。被告
在槍砲彈藥刀械管制條例修正前犯修正後該條例第十九條第一項所列舉之罪者，於修
正後裁判，依上開第四七一號解釋意旨，認有從新從輕原則之適用，則本案實不應依
該條項之規定宣付強制工作三年。原確定判決依修正後槍砲彈藥刀械管制條例第十九
條第一項之規定宣告保安處分，揆諸上開說明，自有適用法則不當之違法。案經判決
確定，且對被告不利，應依刑事訴訟法第四百四十一條、第四百四十三條提起非常上
訴，以資救濟。」等語。
本院按司法院依人民聲請所為之解釋，對聲請人據以聲請之案件，亦有效力；又確定
終局裁判所適用之法律或命令，或其適用法律、命令所表示之見解，經司法院依人民
聲請解釋認為與憲法意旨不符，其受不利確定終局裁判者，得以該解釋為再審或非常
上訴之理由，已非法律見解歧異問題。分別經司法院大法官會議以釋字第一七七、一
八五號解釋在案。被告甲○○前開於八十六年十月初，未經許可，受「阿楊」男子之
託，寄藏可發射子彈，具有殺傷力之改造手槍及土造九○子彈，而於同年十月二十八
日為警查獲之犯行，經原審法院於八十七年五月七日，以八十七年度上易字第三○三
號刑事判決維持第一審（台灣台中地方法院八十六年度易字第六八一九號）論被告甲
○○未經許可無故寄藏可發射子彈具有殺傷力之槍枝罪，處有期徒刑五月，如易科罰
金，以三百元折算一日。並依八十六年十一月二十四日修正後槍砲彈藥刀械管制條例
第十九條第一項之規定，宣告被告於刑之執行完畢或赦免後，令入勞動場所，強制工
作三年之判決。惟被告以原確定判決所適用之槍砲彈藥刀械管制條例第十九條第一項
規定，有違憲疑義，聲請司法院大法官會議解釋，經司法院大法官於八十七年十二月
十八日會議依被告等之聲請，就槍砲彈藥刀械管制條例新增之第十九條第一項規定，
有牴觸憲法第八條第一項、第十五條、第二十二條、第二十三條規定之疑義，聲請解
釋案；及刑法第二條第二項「保安處分適用裁判時之法律」規定有違憲疑義，聲請解
釋案，作成釋字第四七一號解釋，其解釋文謂：「人民身體之自由應予保障，憲法第
八條設有明文。限制人身自由之法律，其內容須符合憲法第二十三條所定要件。保安
處分係對受處分人將來之危險性所為拘束其身體、自由等之處置，以達教化與治療之
目的，為刑罰之補充制度。本諸法治國家保障人權之原理及刑法之保護作用，其法律
規定之內容，應受比例原則之規範，使保安處分之宣告，與行為人所為行為之嚴重性
、行為人所表現之危險性，及對於行為人未來行為之期待性相當。槍砲彈藥刀械管制
條例第十九條第一項規定：『犯第七條、第八條、第十條、第十一條、第十二條第一
項至第三項、第十三條第一項至第三項之罪，經判處有期徒刑者，應於刑之執行完畢
或赦免後，令入勞動場所，強制工作，其期間為三年。』此項規定不問對行為人有無
預防矯治其社會危險性之必要，一律宣付強制工作三年，限制其中不具社會危險性之
受處分人之身體、自由部分，其所採措施與所欲達成預防矯治之目的及所需程度，不
合憲法第二十三條所定之比例原則。犯上開條例第十九條所定之罪，不問對行為人有
無預防矯治其社會危險性之必要，一律宣付強制工作三年之部分，與本解釋意旨不符
，應自本解釋公布之日起不予適用。犯該條例第十九條第一項所列舉之罪，依個案情
節符合比例原則部分，固應適用該條例宣告保安處分；至不符合部分而應宣告保安處
分者，則仍由法院斟酌刑法第九十條第一項規定之要件，依職權為之，於此，自無刑
法第二條第二項之適用，亦即仍有從新從輕原則之適用。」該解釋係就適用修正後槍
砲彈藥刀械管制條例第十九條之法律見解歧異而為之解釋，以保安處分之措施亦含社
會隔離、拘束身體自由之性質，其限制人民之權利，實與刑罰同，而謂該條例第十九
條第一項不問對行為人有無預防矯治其社會危險性之必要，一律宣付強制工作三年之
部分，不合憲法第二十三條所定之比例原則，應自解釋公布之日起不予適用。該解釋
文所謂「犯該條例第十九條第一項所列舉之罪，依個案情節符合比例原則部分，固應
適用該條例宣告保安處分」云云，語焉不詳。如犯罪在該條例修正公布施行前，而依
個案情節符合比例原則者，究竟有無刑法第二條第二項之適用？是否仍可依該新增之
規定宣付強制工作？固有不同之解讀。惟綜觀該號解釋全意旨，揭櫫現代法治國家保
障人身自由之基本原則。保安處分中之強制工作，本質上雖係為預防將來之犯罪行為
、防衛社會需要而設，但其對人身自由之限制，性質實與刑罰同，基於罪刑法定主義
及法律不溯既往、法律安定性與法律可預測性等原則，上開條例新增之強制工作處分
規定不利於行為人，仍應適用不溯既往及從新從輕原則。是在該條例修正公布施行前
犯該條例第十九條第一項所列舉之罪者，於該條例修正公布施行後為裁判時，不得依
該項規定宣告強制工作。原判決認定被告於前開時地未經許可無故寄藏上述可發射子
彈具有殺傷力之改造手槍及土造子彈之犯罪時間，既在槍砲彈藥刀械管制條例於八十
六年十一月二十四日修正公布施行前，經就新舊法比較結果，以修正前之舊法有利於
被告，適用舊法論處，惟又依修正後槍砲彈藥刀械管制條例第十九條第一項規定併予
宣告於刑之執行完畢或赦免後，令入勞動場所強制工作三年之保安處分，就宣付強制
工作之保安處分部分，與前述司法院大法官會議釋字第四七一號解釋意旨相違，揆諸
前開說明，原確定終局判決適用前開修正後槍砲彈藥刀械管制條例第十九條第一項規
定宣付強制工作之保安處分部分，既經司法院大法官會議依被告聲請解釋，認為與憲
法意旨不符，該解釋對於被告據以聲請解釋之本件亦有效力，自得據為提起非常上訴
之理由。案經確定，且於被告不利，非常上訴意旨執以指摘原判決關於適用修正後槍
砲彈藥刀械管制條例第十九條第一項宣告強制工作三年之保安處分部分違背法令，洵
有理由，應將原審及第一審關於該違背法令部分之判決予以撤銷，以資糾正。至刑法
第九十條之保安處分，並非強制規定，是否合予宣告，乃原判決之裁量範圍，尚難認
其未依刑法此項規定予以宣告，為有違誤，而由本院逕予宣告，且非常上訴意旨就此
亦未指及，併予明。
據上論結，應依刑事訴訟法第四百四十七條第一項第一款，判決如主文。
中      華      民      國    八十九    年      七      月     十三     日
                              最高法院刑事第五庭
                                  審判長法官  董  明  霈
                                        法官  丁  錦  清
                                        法官  林  茂  雄
                                        法官  王  居  財
                                        法官  張  祺  祥
      右正本證明與原本無異
                                              書  記  官
中      華      民      國    八十九    年      七      月    二十一    日


司法院資訊處製作；財團法人民間司法改革基金會備份。
